【裁判字號】    91,自,337
【裁判日期】    921225
【裁判案由】    偽造文書
【裁判全文】
臺灣臺北地方法院刑事判決                          九十一年度自字第三三七號
    自  訴  人
    即反訴被告    乙○○
    自訴代理人
    即反訴辯護人  賴青鵬律師
    被      告
    即反訴原告    丁○○  男  .
    選任辯護人
    即反訴代理人  曹宗彝律師
    被      告    甲○○  男  .
右列被告等因偽造文書等案件，經自訴人提起自訴及追加自訴，及被告丁○○提起反
訴，本院判決如左：
    主  文
乙○○連續意圖他人受刑事處分，向該管公務員誣告，處有期徒刑壹年貳月，緩刑參
年。
丁○○、甲○○均無罪。
    事  實
一、乙○○與丁○○於民國七十二年間原為夫妻，然因丁○○經商在外積欠債務，惟
    恐坐落臺北市○○區○○段三小段四三二（嗣另分割出四三二之一）號地號土地
    ，及其上第七八０建號之不動產（即臺北市○○街十三巷二號）遭債權人查封，
    乙○○乃與丁○○協商將前揭不動產所有權先行移轉登記至鄰居丙○○○名下，
    嗣再移轉登記為乙○○所有，與離婚後丁○○均以乙○○名義購置財產，俟丁○○清償在外所積欠債務時，得向乙○○取回不動產所有權，且乙○○與丁○○並
    辦理離婚登記以逃避債權人之追索，乙○○乃與丁○○先於七十二年四月二十日
    要求友人甲○○至臺北市○○街十三巷二號住處，由甲○○書寫記載前揭脫產及
    丁○○得取回前揭不動產意旨之協議書，旋乙○○即與丁○○於七十二年四月二
    十二日辦理離婚。丁○○嗣後於九十一年三月二十日持該協議書向本院民事庭提
    起不動產所有權移轉登記之民事訴訟，詎乙○○明知該協議書係為真正並非出於
    偽造，竟意圖他人受刑事處分，而基於誣告之概括犯意，虛構丁○○於不詳時地
    偽造該協議書並進而於上開時間持向本院民事庭行使之內容，先於九十一年五月
    十四日向本院刑事庭以丁○○為被告而提出偽造文書自訴，並於本院審理中再於
    九十一年八月十四日以甲○○為共同被告而追加自訴。
二、案經反訴自訴人即被告丁○○提起誣告反訴。
    理  由
壹、反訴有罪部分：
一、訊據反訴被告乙○○坦承與反訴自訴人丁○○原為夫妻，丁○○於七十二年間積
    欠債務，及於七十二年四月二十二日辦理離婚，且臺北市○○街十三巷二號所有
    權原登記於反訴自訴人丁○○之弟劉奕豐名下，嗣先移轉登記至丙○○○名下後
    ，再移轉登記為伊所有，及分別以丁○○及甲○○為被告，而向本院提出刑事自
    訴及追加自訴之事實，惟矢口否認有何誣告犯行，辯稱：伊於七十二年四月二十
    日並無要求甲○○書立協議書，該協議書所載內容並不實在，由協議書與七十二
    年四月二十二日所書寫之離婚同意書相互對照筆跡，可知協議書上之簽名甚為工
    整，並非伊之筆跡，本件系爭房地於七十二年十月二十六日遭華南銀行假扣押，
    經伊籌資於七十三年一月十一日代為清償，始得撤銷假扣押，才能過戶至伊名下
    ，丁○○與甲○○係共同偽造協議書，並由丁○○持向民事庭行使，伊並未虛構
    事實誣告云云。本院經查：
（一）反訴被告乙○○與反訴自訴人丁○○原為夫妻，並於七十二年四月二十二日辦
      理離婚，而反訴自訴人丁○○於九十一年三月二十日持該協議書向本院民事庭
      提起不動產所有權移轉登記之民事訴訟，及反訴被告乙○○先於九十一年五月
      十四日向本院刑事庭以丁○○為被告而提出偽造文書自訴，並在本院審理中再
      於九十一年八月十四日以甲○○為共同被告而追加自訴之事實，有離婚同意書
      （見本院卷(一)第五頁）、民事起訴狀（見本院卷(一)第七至十一頁）、刑事自訴
      狀（見本院卷(一)第一至四頁）及刑事追加自訴狀等在卷可稽（見本院卷(一)第八
      一至八三頁），故反訴被告乙○○與反訴自訴人丁○○已無婚姻關係存在，而
      無刑事訴訟法第三百二十一條不得對配偶提起自訴規定之適用，及反訴自訴人
      丁○○向本院民事庭提起民事訴訟，與反訴被告乙○○先後向本院刑事庭提起
      刑事自訴及追加自訴之事實，首堪認定。
（二）次查，臺北市○○街十三巷二號建物，其所坐落之臺北市○○區○○段三小段
      四三二（嗣另分割出四三二之一）號地號土地，在重測前原為臺北市○○區○○段第二二六之二八地號土地，最初係於六十一年三月二十二日經標售而由反
      訴自訴人丁○○之弟劉奕豐取得所有權，並於六十一年九月十一日向地政事務
      所辦理登記，其後劉奕豐於六十四年六月八日以買賣為登記原因，而於六十四
      年八月二十九日移轉登記土地應有部分四分之三予反訴自訴人丁○○、及同日
      移轉土地應有部分四分之一予反訴被告乙○○，而反訴被告乙○○再於七十二
      年七月二十九日因買賣而取得所有權全部，並於七十二年十月一日辦妥所有權
      移轉登記，旋於七十二年十月二十日該土地遭假扣押而為限制登記，後於七十
      三年一月十一日塗銷假扣押限制登記，反訴被告乙○○乃於七十三年二月六日
      該前揭土地以買賣為登記原因而移轉登記予丙○○○，丙○○○並再於七十四
      年三月二十五日以買賣為登記原因而移轉登記予反訴被告乙○○之事實，為反
      訴自訴人丁○○與反訴被告乙○○所共承在卷，並有該土地與建築物歷次登記
      謄本在卷可稽（見本院卷(二)第七一至七九頁），則審酌反訴自訴人丁○○與反
      訴被告乙○○係於七十二年四月二十二日離婚，而反訴被告乙○○隨後於七十
      二年十月一日取得該土地全部所有權，且旋於同月遭銀行假扣押，並於七十三
      年一月十一日塗銷假扣押後，旋即於翌月移轉登記至丙○○○名下，並再於次
      年移轉登記為反訴被告乙○○所有，則由歷次移轉經過以觀，反訴自訴人丁○○供稱辦理離婚係為脫產予反訴被告乙○○以逃避債權人追索等情，尚非子虛
      之詞而堪採信。
（三）再查，就前揭不動產為何曾移轉登記為案外人丙○○○所有之原因，反訴自訴
      人丁○○及反訴被告乙○○均一致供稱丙○○○乃係人頭（見本院卷(二)第二六
      頁），核與證人丙○○○到庭證稱：「浦城街建物及土地移轉到伊名下之原因
      伊不知道，伊亦不知有無移轉至乙○○名下‧‧‧‧伊當時住在龍泉街，當時
      是租屋，伊並沒有買過浦城街的土地及建物，當時伊沒有工作，是家庭主婦，
      在家帶小孩」等情相符（見本院卷(二)第二三至二五頁），另由前述土地歷次移
      轉登記過程以觀，該土地係先移轉為反訴被告乙○○所有後，遭銀行假扣押，
      復於塗銷假扣押後即行移轉為丙○○○所有，嗣再移轉登記至反訴被告乙○○
      名下，而反訴被告乙○○雖另供稱：「伊向朋友借錢都沒有寫借據，伊當時是
      付錢給丙○○○買回土地，伊都是付現金給丙○○○」云云（見本院卷(二)第二
      六頁），然此供述業與證人丙○○○前揭證言明顯不符，而丙○○○既已證述
      並未購買前揭不動產，故反訴被告乙○○稱給付現金以向丙○○○買回土地云
      云，已難信實，且反訴被告乙○○復自承無法提出任何資金往來證明等情無訛
      ，則衡諸該不動產係座落臺北市大安區之透天建築物，其價值不斐，然反訴被
      告乙○○陳稱均向鄰居借貸現金以供支付買回款項云云，亦無任何可供本院查
      證之證據，故移轉登記至丙○○○名下之原因，應以反訴自訴人丁○○指稱丙○○○即係協議書中所稱「辦理離婚借用第三人名義將臺北市○○街十三巷二
      號及臺北市○○段○○段四三二地號建地之所有權移轉登記至第三人名下」之
      第三人等情為可採，從而參酌前揭移轉登記過程及證人丙○○○之證詞，足認
      該協議書所記載之協議內容尚與事實相符。
（四）繼查，臺北市○○街十三巷二號所坐落之前揭土地，乃反訴自訴人丁○○之弟
      劉奕豐向國有財產局所標得，且其上建築物係反訴自訴人丁○○委由案外人何
      崇輝所興建，且於遭華南銀行假扣押後，並係由反訴自訴人丁○○繳納積欠華
      南銀行之利息並已取回借款借據之事實，有國有財產局臺灣北區辦事處六十一
      年三月十七日台財產北二字第三二四七號函、工程承攬合約書、華南銀行放款
      利息收據、及華南銀行借據在卷可資佐證（見本院卷(一)第一八０至一九五頁）
      ，且反訴自訴人丁○○於七十二、七十三年間確實在外積欠債務，而致名下財
      產均遭查封或拍賣之事實，有臺灣新竹地方法院七十二年拍字第九０一號民事
      裁定、及遭法院查封之各該土地登記謄本可參（見本院卷(一)第二六六至三一四
      頁），從而足認係因反訴自訴人丁○○在外積欠債務而致遭華南銀行假扣押，
      及其後乃反訴自訴人丁○○前去清償始得塗銷假扣押，並進而陸續移轉登記予
      丙○○○及反訴被告乙○○之事實，至臻明確，故反訴自訴人丁○○供稱該房
      地係伊為逃避債權人追索而信託登記於反訴被告乙○○名下等情，尚堪採信。
（五）另查，反訴被告乙○○雖另辯稱離婚同意書與協議書之簽名與印文均不相符，
      顯見協議書係出於偽造云云，惟離婚同意書與協議書之日期僅相差二日業如前
      述，且反訴被告乙○○雖於離婚前因冠夫姓而名為劉乙○○，但該協議書既係
      為規範離婚後逃避債權人追索之不動產處理事宜，則協議書上所書寫之姓名記
      載為未冠夫姓之乙○○本名，亦與事理無違，另參酌該協議書之書立經過，業
      據被告甲○○供述：「簽協議書是兩個人一起講，房地有問題，所以要寫協議
      書。是原告（即反訴自訴人丁○○）告訴我這樣寫，被告（即反訴被告乙○○
      ）也同意。協議書的日期是正確，是被告（即反訴被告乙○○）本人所蓋的印
      章。當時兩造說越簡單越好，名字我早就寫好的，我的印章我是隨身攜帶」等
      語綦詳（見本院卷(一)第一０五、一０六頁），故本件尚難僅因協議書上「乙○○」署名並非反訴被告乙○○所親自簽名，即遽以論斷該協議書係出於偽造。
（六）綜上所述，反訴被告乙○○所辯要屬臨訟卸責之詞，委無可取，本件事證明確
      ，反訴被告乙○○誣告犯行，洵堪認定，應依法論科。
二、核反訴被告乙○○所為，係犯刑法第一百六十九條第一項誣告罪。反訴被告乙○○以追加自訴方式誣告甲○○部分雖未據起訴，然核該部分犯罪事實與本案起訴
    事實所虛構之內容均係上開協議書出於偽造，且二次誣告行為相詎僅三月，本院
    認有連續犯之裁判上一罪關係，為起訴效力所及，本院自應併予審理論究。反訴
    被告乙○○先後二次犯行，時間緊接，方法相同，所犯復係構成要件相同之罪名
    ，足認係基於概括犯意而為之，應依連續犯規定論以一罪，並加重其刑。爰審酌
    反訴被告乙○○與反訴自訴人丁○○曾有夫妻關係、僅因不滿反訴自訴人丁○○
    執協議書訴請移轉不動產所有權即肇犯本件、明知協議書並非出於偽造仍虛構不
    實情事向本院刑事庭提起自訴及追加自訴之犯罪動機、目的、手段、所生危害及
    犯罪後之態度等一切情狀，量處如主文所示之刑，以資懲儆。此外反訴被告乙○○未曾受有期徒刑以上刑之宣告，有臺灣高等法院被告全國前案紀錄表乙件在卷
    可稽（見本院卷(二)第七十頁），經此偵審教訓後，應知警惕，當無再犯之虞，本
    院因認對其所宣告之刑，以暫不執行為適當，爰併予宣告緩刑三年，以勵自新。
貳、本訴無罪部分：
一、自訴及追加自訴意旨略以：自訴人乙○○與被告丁○○原係夫妻，並於七十二年
    四月二十二日離婚，被告丁○○為圖謀將自訴人所有坐落臺北市○○區○○段三
    小段四三二、四三二之一及四三四等地號土地，及其上第七八０、一九二六建號
    之不動產所有權移轉登記，竟持偽造之「乙方（即自訴人）應無條件無償全部交
    還甲方（即被告丁○○）」內容之協議書，並由被告甲○○偽造自訴人之簽名及
    簽章，向本院提起九十一年度重訴字第八二九號民事訴訟，而自訴人離婚前冠夫
    姓全名為「劉乙○○」，自訴人係於離婚後始撤銷冠夫姓而更正姓名為「乙○○
    」，而協議書之記載日期為七十二年四月二十日，立協議書人竟記載為「乙○○
    」，而該協議書之簽名及蓋章均與七十二年四月二十二日之離婚同意書不符，因
    認被告丁○○與甲○○共同涉有偽造印章、偽造印文、偽造署押、偽造私文書進
    而持以行使罪嫌云云。
二、按犯罪事實應依證據認定之，無證據不得推定其犯罪事實。又不能證明被告犯罪
    者，應諭知無罪之判決，刑事訴訟法第一百五十四條、第三百零一條第一項分別
    定有明文。又刑事訴訟上證明之資料，無論其為直接證據或間接證據，均須達於
    通常一般之人均不致於有所懷疑，而得確信其為真實之程度，始得據為有罪之認
    定，若其關於被告是否犯罪之證明未能達此程度，而有合理性懷疑之存在，致使
    無從形成有罪之確信，根據「罪證有疑，利於被告」之證據法則，即不得遽為不
    利被告之認定（最高法院七十六年度台上字第四九八六號判例意旨參照），其以
    情況證據（即間接證據）斷罪時，尤須基於該證據在直接關係上所可證明之他項
    情況事實，本乎推理作用足以確證被告有罪，方為合法，不得徒憑主觀上之推想
    ，將一般經驗上有利被告之其他合理情況逕予排除，此觀諸最高法院三十二年度
    上字第六七號判例意旨亦甚明確。
三、本件自訴人認被告二人涉有右揭犯行，係以離婚同意書、協議書、民事起訴狀、
四、訊據被告丁○○、甲○○二人均堅決否認有自訴人乙○○所指犯行，被告丁○○
    辯稱：因為伊有負債，經與自訴人協議脫產，有經過自訴人同意等語，而被告甲○○則辯稱：協議書內容是經丁○○與乙○○雙方同意才由伊書寫，並由伊擔任
    見證人，是為了保全丁○○之財產，且乙○○之印章係乙○○本人所蓋用等語。
    本院經查：按前揭協議書上就自訴人與被告丁○○之財產歸屬事宜，僅具體記載
    臺北市○○街十三巷二號全棟建築物及其所坐落土地，有該協議書在卷足憑（見
    本院卷(一)第六頁），而協議書上所記載關於該建物及所坐落土地部分均係真正，
    業詳如前述，至自訴意旨所指訴之臺北市○○街十三巷四號五樓之不動產（即臺
    北市○○區○○段三小段第四三四地號土地及其上一九二六號建物），查該不動
    產係於離婚後之七十四年十月一日購入該處房地之事實，業據自訴人供稱：「伊
    自己去買，簽約是白順儀拿契約書到伊住處，伊跟丁○○住在一起，我們一起聽
    的，邊簽字蓋章時，伊不識字，印章是伊的印章，伊跟丁○○共同使用，他幫伊
    蓋印章，名字是他幫伊簽的」等語屬實（見本院卷(一)第五八頁），並有購買該房
    地之買賣契約書附卷可參（見本院卷(一)第六七至七十頁），且參酌自訴人為其子
    劉世斌接受贈與事件，曾於七十八年五月十八日前往本院公證處辦理公證，而其
    公證之見證人即為被告丁○○之事實，亦有本院公證書影本在卷得考（見本院卷
    (一)第一二二至一二六頁），而自訴人在離婚後亦曾多次親自登記印鑑章，並曾授
    權被告丁○○請領多份印鑑證明以資使用之事實，亦經本院調取核閱臺北市大安
    區戶政事務所七十九年五月九日印鑑證明申請書原本、七十八年度公字第二一七
    九號公證書、新竹縣竹東地政事務所函內土地所有權登記書、土地建築改良物買
    賣所有權移轉契約書及土地登記委託書無訛，而依據印鑑登記辦法第五條及第七
    條之規定，請領印鑑證明雖不以本人到場為必要，然仍須出具委任書及核驗國民
    婚，但二人仍共同居住購入不動產登記於自訴人名下，並共同受贈公證事宜，並
    且由自訴人登記印鑑章並授權被告丁○○請領印鑑證明使用，核此等事實均與該
    協議書所記載「嗣後甲方（即被告丁○○）出資購買之不動產用乙方（即自訴人
    ）出名並用乙方名義登記產權」等情相符，難認該協議書係出於被告二人所共同
    偽造並持以行使，另參酌協議書中「乙○○」之印文，經請由法務部調查局鑑定
    ，並與臺北市大安區戶政事務所七十九年五月九日印鑑證明申請書原本、七十八
    年度公字第二一七九號公證書、新竹縣竹東地政事務所函內土地所有權登記書、
    土地建築改良物買賣所有權移轉契約書及土地登記委託書之印文相互比對鑑驗結
    果，與協議書其上乙○○印文可能出自同一印章所蓋用之事實，亦有法務部調查
    局九十二年七月二十二日調科貳字第０九二００二一六五五０號鑑定通知書在卷
    可佐（見本院卷(一)第二三八頁），故亦難認被告二人有何偽造協議書犯行，此外
    ，本院復查無其他積極證據足資認定被告二人有自訴人所指之行為，此部分犯罪
    自屬不能證明，揆諸首揭說明，依法均應諭知無罪之判決。
據上論斷，應依刑事訴訟法第三百四十三條、第二百九十九條第一項前段、第三百零
一條第一項，刑法第五十六條、第一百六十九條第一項、第七十四條第一款，判決如
主文。
中    華    民    國      九十二     年     十二     月       二十五    日
                                      臺灣臺北地方法院刑事第十庭
                                            審判長  法  官  廖紋妤
                                                    法  官  蔡世祺
                                                    法  官  劉煌基
右正本證明與原本無異。
如不服本判決，應於判決送達後十日內向本院提出上訴狀（應抄附繕本）。
                                                    書記官  林妙穗
中    華    民    國      九十二     年     十二     月       二十五    日
附錄本案論罪科刑法條全文
中華民國刑法第一百六十九條第一項
(誣告罪)
意圖他人受刑事或懲戒處分，向該管公務員誣告者，處七年以下有期徒刑。


司法院資訊處製作；財團法人民間司法改革基金會備份。
